【裁判字號】    97,抗,16
【裁判日期】    970114
【裁判案由】    侵權行為損害賠償
【裁判全文】
臺灣高等法院民事裁定                    97年度抗字第16號
抗  告  人  戊○○
            甲○○原名：林順.
上列抗告人因與相對人丁○○等間侵權行為損害賠償事件，對於
中華民國96年11月26日臺灣臺北地方法院94年度重訴字第537號
所為裁定提起抗告，本院裁定如下：
    主  文
原裁定廢棄。
    理  由
一、按因犯罪而受損害之人，於刑事訴訟程序得附帶提起民事訴
    訟，對於被告及依民法負賠償責任之人，請求回復其損害。
    前項請求之範圍，依民法之規定。附帶民事訴訟經移送或發
    回、發交於民事庭後，應適用民事訴訟法。刑事訴訟法第48
    7條、第490條但書定有明文。至犯罪同時侵害國家及個人法
    益者，其被侵害之個人自不失為因犯罪而直接受損害之人，
    應仍得依刑事訴訟法第487條之規定，於刑事訴訟程序附帶
    提起民事訴訟，對於被告及依民法負損害賠償責任之人，請
    求回復其損害。次按當事人得否於本訴為訴之變更、追加，
    應依民事訴訟法第255條規定決之。而觀諸上開規定內容，
    並無附加應以本訴合法為前提之要件，況從上開規定之立法
    本旨，緣係為節省當事人另為訴訟之時間與勞費，並防止裁
    判抵觸，是以應從寬解釋，換言之，訴之變更、追加不必以
    本訴合法為前提，而當事人以此補正本訴合法性，亦無不可
    。
二、本件抗告人主張：相對人乙○○所有坐落桃園縣復興鄉○○
    段1地號及竹頭角段11地號等103筆土地，於民國85年間因給
    付票款強制執行事件，經臺灣桃園地方法院民事執行處以85
    年執8356號查封拍賣中，其中甲、丙標高遶段22筆土地早於
    70年1月11日遭丙○○聲請假處分，經臺灣桃園地方法院以
    77年民執全一字第858號查封中。抗告人則於上開執行程序
    具狀參與分配。詎乙○○為防止其土地遭拍賣，與相對人丁
    ○○、己○○共同謀議，意圖為自己不法之利益及供行使之
    用，由乙○○簽發如原裁定附表一、二、三（下稱附表一、
    二、三）所示之本票，由丙○○、丁○○、己○○聲請裁定
    准予強制執行後於強制執行程序聲明參與分配，使不知情之
    法院承辦人員陷於錯誤，分別裁定准許本票強制執行及將前
    揭不實之債權列入強制執行債權。嗣相對人黃柏林明知對丁
    ○○僅有1億餘元之債權，卻仍與丁○○、己○○於87年12
    月11日虛偽簽訂債權讓與承諾書，由黃柏林受讓其二人之債
    權計100億4,000萬元，黃柏林、丁○○、己○○並於同年12
    月17日陳報承受強制執行參與分配債權人之地位，亦使不知
    情之法院民事執行處承辦人員陷於錯誤，將前揭不實之債權
    均列入強制執行債權，惟因強制執行程序尚未終結未受分配
    價款，致未得逞。又乙○○另與張大源同謀，虛偽簽訂如原
    裁定附表四（下稱附表四）所示土地租賃契約，使法院於拍
    賣公告內載明不點交，以壓低拍賣成交價。相對人上開犯行
    業經臺灣臺北地方法院以94年度簡字第425號刑事簡易判決
    丁○○、乙○○、張大源、己○○、黃柏林共同連續以詐術
    得財產上不法之利益未遂，均處有期徒刑5月，得易科罰金
    。相對人上開犯行，致乙○○之債權人即抗告人等可得參與
    分配之債權遭到稀釋、壓低而受到損害。爰於刑事訴訟程序
    中提起附帶民事訴訟，請求回復損害發生前之原狀等語，並
    聲明：(一)確認如附表一所示臺灣臺北地方法院及臺灣桃園地
    方法院就丙○○執有乙○○簽發之本票所為准予強制執行裁
    定之本票債權不存在；(二)確認如附表二所示臺灣臺北地方法
    院就丁○○執有乙○○簽發之本票所為准予強制執行裁定之
    本票債權不存在；(三)確認如附表三所示臺灣士林地方法院就
    己○○執有乙○○簽發之本票所為准予強制執行裁定之本票
    債權不存在；(四)確認庚○○對乙○○新臺幣140億4,000萬元
    之債權不存在；(五)確認張大源與乙○○間就附表四所示之土
    地租賃關係不存在。抗告人對丙○○起訴即上開聲明第(一)項
    部分，業據原法院刑事庭於94年3月11日判決駁回，而未裁
    定移送原法院民事庭，其餘部分則經原法院刑事庭裁定移送
    民事庭審理。嗣抗告人對張大源就上開聲明第(五)項部分，於
    94年5月25日撤回起訴，並於94年5月25日、94年5月27日，
    以丁○○、己○○業將渠等之債權讓與庚○○為由，將上開
    刑事附帶民事訴訟聲明第(二)項、第(三)項予以變更，並追加丙
    ○○為被告，同時追加「確認丙○○對於乙○○簽發如附表
    一臺灣臺北地方法院及臺灣桃園地方法院所為本票准許強制
    執行裁定所示之本票債權不存在」，及撤銷丙○○以附表一
    所示本票裁定、丁○○以附表二所示本票裁定、己○○以附
    表三所示本票所為參與分配強制執行程序等聲明（見原法院
    94年度重訴字第537號卷一第42、87頁）。
三、抗告人主張其因相對人通謀虛偽假造債權參與分配，致其原
    得受償之分配額受到損害，而請求確認相對人間之上開假造
    債權即裁定之本票債權不存在，以使其債權得受原來之分配
    而回復其損害，而於刑事訴訟程序附帶提起民事訴訟。核相
    對人所觸犯者，係行使使公務員登載不實及詐騙拍賣價金未
    遂之詐欺未遂犯行，其犯罪行為係同時侵害國家及個人法益
    ，被侵害之個人即抗告人，自不失為因犯罪而直接受損害之
    人，抗告人自得依刑事訴訟法第487條之規定，於刑事訴訟
    程序附帶提起民事訴訟，對於被告及依民法負損害賠償責任
    之人，請求回復其損害。而抗告人之請求，僅需依民法之規
    定得回復其損害，即足當之。至其聲明是否正確，法官非不
    得依民事訴訟法第199條、第199條之1行使闡明權。況縱原
    告起訴不合法，在未被駁回前，訴訟繫屬中仍可為訴之變更
    、追加，且訴之變更合法，原訴即視為撤回，毋庸駁回。原
    法院認抗告人上開確認之訴為不合法，因原訴自始不合法，
    故變更、追加前提要件不存在，併駁回起訴、變更、追加之
    訴，尚有不當。抗告意旨指摘原裁定不當，求予廢棄，為有
    理由。爰廢棄原裁定，發回原法院併為適當之處理。
四、據上論結，本件抗告為有理由，爰裁定如主文。
中    華    民    國    97    年    1    月    14    日
                    民事第十一庭
                        審判長法  官   鄭雅萍
                              法  官   蘇芹英
                              法  官   薛中興
正本係照原本作成。
本裁定除以適用法規顯有錯誤為理由，並經本院許可外，不得再
抗告。如提起再抗告，應於收受後10日內委任律師為訴訟代理人
向本院提出再抗告狀。並繳納再抗告費新台幣１千元。
中    華    民    國    97    年    1     月    15    日
                              書記官   黃瑞芬


司法院資訊處製作；財團法人民間司法改革基金會備份。
